臺灣板橋地方法院刑事判決　　　　　　 93年度簡上字第397號
上　訴　人　丙○○
即　被　告
選任辯護人　任鳴鉅　律師
上列上訴人因違反著作權法案件，不服本院九十三年度簡字第一
八三０號中華民國九十三年六月十日所為第一審判決（聲請簡易
判決處刑案號：九十三年度偵字第九六０號），提起上訴，本院
管轄第二審之合議庭認應適用通常程序自為第一審判決如下：
    主  文
原判決撤銷。
丙○○無罪。
    理  由
一、公訴意旨略以：被告丙○○係址設臺北縣鶯歌鎮○○○路六
    十二巷四十號「盛邦玻璃藝品有限公司」之實際負責人，又
    「水井型精油擺飾品」係「甲○○」前於民國八十九年二月
    二十日完成原著作品而享有著作權保護之圖形著作。被告與
    施欣宜（另案審理）明知非經甲○○之同意或授權，不得散
    布前開著作之重製物，竟基於意圖營利之犯意聯絡，由被告
    於不詳時間自大陸地區購入不詳數量之仿前開著作之精油擺
    飾品，並自九十二年十一月初某日起，於前開地點，由施欣
    宜將前揭仿甲○○著作之精油擺飾品，以每個新臺幣二百五
    十元之價格，連續出賣予不特定人，以資牟利，而以此方法
    侵害上開著作權人所享有之著作財產權，因認被告涉有違反
    著作權法第九十一條之一第一項、第七十八條之罪嫌。
二、按犯罪事實應依證據認定之，無證據不得認定犯罪事實，刑
    事訴訟法第一百五十四條第二項定有明文。次按，告訴人之
    告訴，係以使被告受刑事訴追為目的，是否與事實相符，仍
    應調查其他證據以資審認，最高法院五十二年台上字第一三
    ０號判例可資參照。再按，著作權法第三條第一項第一款規
    定「著作︰指屬於文學、科學、藝術或其他學術範圍之創作
    。」、第十條之一規定「依本法取得之著作權，其保護僅及
    於該著作之表達，而不及於其所表達之思想、程序、製程、
    系統、操作方法、概念、原理、發現。」，可知著作權法所
    定「著作」之範圍，及著作權法保護之對象，為著作之「表
    達」，而非其所表達之「思想、程序、製程、系統、操作方
    法、概念、原理、發現」，且受著作權法保護之著作，須以
    其著作具有原創性即為著作人獨立創作（independent
    creation），並至少具有少量創作性（a modicum of
    creativity）為要件。
三、本件公訴人認被告即上訴人丙○○涉有違反著作權法罪嫌，
    係以告訴人甲○○之指述、證人鍾弦殊之證述及另案被告施
    欣宜之供述為其主要依據。訊據被告則堅詞否認有何公訴人
    所指之犯行，辯稱：扣案之水井型精油擺飾品早於數年前即
    在大陸地區廣泛販賣，並非告訴人甲○○所原創，且告訴人
    甲○○雖曾以存證信函通知伊公司，然並未具體指明究係何
    產品侵害其著作權，經伊回函請告訴人甲○○指明，告訴人
    甲○○均未回覆，是伊並無侵害著作權之故意，況本件告訴
    人甲○○製作之水井型精油擺飾品經送實踐大學官政能院長
    鑑定結果，亦認並非美術著作，伊自無違反著作權法之可言
    等語。
四、經查：
  (一)本件公訴人認被告侵害之客體乃告訴人甲○○享有著作權之
    「圖形著作」，然證人即受聘雕塑本件水井型精油擺飾品原
    型之乙○○到庭證稱：「（當時有無告訴你要做什麼？）他
    說要做什麼，叫我做雛形出來，他有畫草圖給我看，做出來
    之後再做修正。」、「（當時你在做這個的時候，為何把那
    個東西做成那個樣子？）是應他的要求。告訴人有畫圖。例
    如圖有洗衣板、水井，我就去找洗衣板，也去古街看古井。
    我照那個感覺來雕塑。」、「（他有給你看圖？）他是邊說
    邊畫做古井，他說他的想法給我聽。」等語（參見本院九十
    四年五月二十五日審判筆錄），另告訴人甲○○於本院審理
    中亦以證人之身分結證稱：「這個想法是客人給我的。我自
    己去創作。當時我的想法也是憑空想像畫出來的，旁邊的裝
    飾品是要怎樣加上去比較漂亮。」、「（當時有無向他說古
    井的樣子是為如何？）我大概有畫給他看，向他說。古井旁
    邊總是磚頭疊起來，所以要有磚頭。」等語（參見本院九十
    四年五月二十五日審判筆錄），可見本件告訴人甲○○係因
    客人提供之想法即精油擺飾品可做成水井造型獲致靈感，遂
    出資聘任證人乙○○依其構想雕塑原型，惟當時告訴人甲○○並未提供詳細之圖樣予證人乙○○，而僅係提供一概略之
    簡圖，輔以口頭之解說而已，證人乙○○乃係觀摩實物後，
    始將之雕塑為目前之態樣，此由證人乙○○證述告訴人甲○○係「邊說邊畫」、「說他的想法給我聽」、「我就去找洗
    衣板，也去古街看古井，我照那個感覺來雕塑。」及告訴人
    甲○○自陳「我大概有畫給他看」等語即可得到明證。因之
    ，告訴人甲○○當時所繪製之草圖既僅粗略畫出此項成品需
    包含有水井、洗衣板、拉繩等物品，至於究要做成何種形式
    之水井、洗衣板、拉繩，則係由證人乙○○觀摩實際水井、
    洗衣板、拉繩之態樣後自行雕塑，告訴人甲○○並未於草圖
    中詳細繪製，告訴人甲○○亦無法提出當時所繪製之草圖供
    本院參酌，而以證人乙○○雕塑出之水井型精油擺飾品中之
    水井、洗衣板、拉繩，均不脫吾人習見之水井、洗衣板、拉
    繩態樣，實無從憑空推認告訴人甲○○當時所繪製之草圖，
    於造型或編排上究有何特殊創意，而符合著作權法對於著作
    最低創作性要件之要求，自難構成著作權法所稱之圖形著作
    。
  (二)另就證人乙○○受聘雕塑出之水井型精油擺飾品原型而言，
    證人乙○○係於聽取告訴人甲○○之構想及參考告訴人甲○○所繪製之草圖後，觀摩實際水井、洗衣板、拉繩之造型，
    以黏土雕塑而出一情，已經證人乙○○到庭證述明確（參見
    本院九十四年五月二十五日審判筆錄），而目前告訴人甲○○主張其享有著作權之水井型精油擺飾品，均係依證人乙○○所雕塑之原型開模後量產一節，亦經告訴人甲○○自承在
    卷，是證人乙○○所雕塑之原型除未上色外，與目前告訴人
    甲○○量產之水井型精油擺飾品在外型上應均屬相同（原型
    已因開模損壞）。惟觀諸目前告訴人甲○○量產之水井型精
    油擺飾品，其中之水井、洗衣板、拉繩均係仿造實品之形狀
    加以縮小而成，其造型均不脫吾人習見之水井、洗衣板、拉
    繩態樣，並無何特殊之創意，其編排方式亦未見特殊之創意
    ，顯不具著作所謂少量創作性之要件，是縱該原型係由證人
    乙○○以手工雕塑而非量產，亦非著作權法所稱之「美術著
    作」。
  (三)再者，著作權法所保護者乃觀念之表達形式而不及於觀念本
    身，是縱以「水井」此一觀念作為精油擺飾品之創作題材為
    告訴人甲○○所首創，惟觀念本身在著作權法上並無獨占之
    排他性，亦即人人均可自由利用，本件告訴人甲○○就其觀
    念亦無主張享有著作權之餘地。
五、綜上所述，告訴人甲○○所製作之水井型精油擺飾品縱係告
    訴人甲○○所原創，惟著作權法之所以賦予著作權人排他獨
    占之權利，無非係為鼓勵著作人從事精神創作，促進人類文
    明之發展，此等獨占之權利亦可視為著作人辛苦精神活動之
    代價，因此，著作權法所保護之著作，除需為著作人之獨立
    創作外，並需具備少量之創作性，始有賦予此等獨占權利之
    必要，否則如以吾人常見之物品型態，例如本件之水井、洗
    衣板、拉繩，雕塑而成物品，如其在造型或編排上並不具有
    特別之創意即少量之創作性，倘僅因其為著作人所獨立創作
    即非抄襲他人，即賦予如此強大之獨占權利，反將阻礙人類
    文明之進步。本件告訴人甲○○主張其享有著作權之水井型
    精油擺飾品，既僅係仿實品縮小尺寸雕塑而成，其於造型及
    編排上均未見特殊之創意，自不屬受著作權法保護之著作，
    告訴人甲○○即無從主張其享有著作權，被告亦無侵害其著
    作權之可能。此外，本院復查無其他積極證據足資證明被告
    確有侵害著作權之犯行，揆諸前揭意旨，既不能證明被告犯
    罪，自應諭知無罪之判決。
六、末按地方法院對被告為簡易判決處刑後，經提起上訴，而地
    方法院合議庭認應為無罪判決之諭知者，依刑事訴訴法第四
    百五十五條之一第三項準用第三百六十九條第二項之規定意
    旨，應由該地方法院合議庭撤銷簡易庭之判決，改依第一審
    通常程序審判（最高法院九十一年度台非字第二一號判決意
    旨參照）。本案既不能證明被告犯罪，原審遽為被告有罪之
    判決，尚有違誤，被告上訴意旨否認犯罪，為有理由，應由
    本院合議庭撤銷原判決，自為第一審無罪之判決。
據上論斷，應依刑事訴訟法第四百五十二條、第四百五十五條之
一第一項、第三項、第三百六十九條第一項前段、第三百六十四
條、第三百零一條第一項，判決如主文。
本案經檢察官張云綺到庭執行職務。
中 華 民 國   　九十四　　　年　　六 　　月　　三 　　日
                  刑事第十八庭  審判長法　官   連育群
                                法        官   邱育佩
                                法        官   曾淑娟
以上正本證明與原本無異
如不服本判決應於送達後十日內向本院提出上訴狀
                                書  記    官　 陳金鳳
中 華 民 國   　九十四　　　年　　六 　　月　　七 　　日
